臺北高等行政法院判決　　　　　　　　　　　　　　九十二年度訴字第三○一九號
　　　　　　　　　　　　　　　.
　　原　　　告　甲○○
　　被　　　告　銓部
　　代　表　人　乙○○部長）.
　　訴訟代理人　丁○○兼送達.
　　　　　　　　丙○○
右當事人間因優惠存款事件，原告不服公務人員保障暨培訓委員會中華民國九十二年
六月三日九二公審決字第七五號再復審決定，提起行政訴訟，本院判決如左：
　　主  文
原告之訴駁回。
訴訟費用由原告負擔。
　　事  實
一、事實概要：
    原告原任交通部臺灣區國道新建工程局副工程司，經被告以九十一年十一月一日
    部退三字第○九一二一九○七九四號函依公務人員退休法第五條第一項第一款規
    定，核定自九十二年一月十六日命令退休，並於該函三、備註：（四）加註：馮
    副工程司非屬依行政院訂定之全國軍公教員工待遇支給要點之公務人員俸額標準
    表支（俸）薪之公務人員，依規定不得辦理優惠存款，及於同函所送之公務人員
    月退休金證書附註欄加註：公保養老給付不得辦理優惠存款等在案。原告不服，
    向被告提起復審，被告以九十二年三月十四日部復決字第六一三號復審決定駁回
    ，原告仍不服，提起再復審，經遭再復審決定駁回，遂向本院提起行政訴訟。
二、兩造聲明：
　(一)原告聲明：
    1.再復審決定、復審決定及原處分關於原告退休核定書有關任職台北市政府工務
      局都市計畫處自七十一年五月一日至七十六年十月一日間之退休俸額「不得辦
      理優惠存款」部分應予撤銷。
    2.前項撤銷部分，被告應將原處分關於該部分「不得辦理優惠存款」字句註銷，
      並准予原告就該部分之公保養老給付辦理優惠存款。
  (二)被告聲明：
    1.駁回原告之訴。
    2.訴訟費用由原告負擔。
三、兩造之爭點：原告任職於台北市政府工務局都市計畫處，自七十一年五月一日至
    七十六年十月一日間之退休俸額，得否辦理優惠存款？
　(一)原告主張之理由：
    1.「查優惠存款要點之訂定，固屬主管機關被告之職權，惟被告本於職權訂定該
      辦法時，仍不得違背憲法之平等原則。上開被告訂定之優惠存款要點規定，退
      休公務人員除須依公務人員退休法辦理退休外，並須其最後在職機關係適用行
      政院訂定之全國軍公教員工待遇支給要點之公務人員俸額標準表支薪，始得依
      該要點辦理優惠存款。則依該辦法之規定，將發生退休人員前任職於其他得以
      辦理優惠存款機關，而於退休前改調至不得辦理優惠存款之機關退休，依被告
      所訂上開辦法之規定，其退休給付即全部不得辦理優惠存款；反之，退休人員
      長期任職於不得辦理優惠存款之機關，卻於退休前調至其他得以辦理優惠存款
      機關服務，該員之退休給付即全數得以辦理優惠存款，實與憲法所保障之平等
      原則有違。本件被告以原告退休時在職之機關為台北市政府捷運工程局，係適
      用未實施用人費率交通事業機構待遇，並非適用行政院訂定之全國軍公教員工
      待遇支給要點之公務人員俸額標準表支薪，與上開要點規定所需條件顯有不合
      ，乃就原告於五十八年至七十八年間，服務於行政院國軍退除役官兵輔導委員
      會期間，非單一薪俸之單位，所領養老給付亦一併在其退休金證書附註不得辦
      理優惠存款，顯有違平等原則，復審及再復審決定未予糾正，亦有疏略。」有
      本院九十年度訴字第六一三七號判決可參。本件原告任職台北市政府工務局都
      市計畫處自七十一年五月一日起至七十六年十月一日間之退休俸額（指公保養
      老給付），與前述判決之情節完全相同，係屬得以辦理優惠存款之服務年資，
      應請准予就該部分年資（公保養老給付部分）辦理優惠存款，始符合平等原則
      。
    2.按行政程序法第六條規定：「行政行為，非有正當理由，不得為差別待遇。」
      復參照司法院釋字第四八五號解釋：「憲法第七條平等原則並非指絕對、機械
      之形式上平等，而係保障人民在法律上地位之實質平等，立法機關基於憲法之
      價值體系及立法目的，自得斟酌規範事物性質之差異而為合理之區別對待。．
      ．．。」是以，平等原則係保障人民在法律地位上之實質平等，對於本質上相
      同之事務，禁止恣意為不同待遇，對於本質上不同之事務，亦禁止恣意為相同
      待遇。平等原則雖不禁止對人民為差別待遇，惟應斟酌規範事務性質之差異，
      基於合理正當之理由而為，否則仍屬恣意之差別待遇而有違平等原則。
    3.依退休公務人員公保養老給付金額優惠存款要點第二點規定：「依本要點辦理
      優惠存款，須合於下列各款條件：（一）依公務人員退休法辦理退休。（二）
      最後在職之機關係適用行政院訂定全國軍公教員工待遇支給要點之公務人員俸
      額標準表支薪。（三）依中華民國八十四年七月一日公務人員退休法修正施行
      前之公務人員保險年資，所核發之養老給付。．．．。」被告以原告最後在職
      之機關為交通部臺灣區國道新建工程局，係屬適用未實施用人費率交通事業機
      構待遇，並非適用行政院訂定之全國軍公教員工待遇支給要點之公務人員俸額
      標準表支薪，依規定不得辦理優惠存款，因非無見。惟對於本質上相同之公保
      養老給付事件，僅限於依全國軍公教員工待遇支給要點之公務人員俸額標準支
      薪者，始得辦理優惠存款，無非以退休公務人員公保養老給付優惠存款，係政
      府早期為照顧一般公教人員退休生活而建立之政策性福利措施，並非公教人員
      保險法之法定給付項目，其超額利息亦由退休金支給機關編列預算支付，並非
      由保險費負擔。故該要點以依全國軍公教員工待遇支給要點之公務人員俸額標
      準支薪之退休人員為適用對象，係依制度之本旨，就不同待遇類型人員之退休
      與在職所得多寡加以斟酌後所為規定云云。惟公保養老給付得辦理優惠存款，
      既係因早期公務人員待遇偏低，致退休實質所得偏低，故為照顧一般公教人員
      退休生活及軍保退伍給付已得辦理優惠存款之考量而建立，因退撫新制實施前
      之年資仍依舊制計算退休金。則原告於八十四年七月一日退撫新制實施前之公
      務人員保險年資部分，其換算之公保養老給付，即應得以辦理優惠存款，始能
      達成當初建立公保養老給付辦理優惠存款制度目的。
    4.至以最後在職之機關係適用行政院訂定之全國軍公教員工待遇支給要點公務人
      員俸額標準表支薪者，始得辦理，其待遇已適用全國軍公教員工待遇支給要點
      之公務人員俸額標準表支薪者為高，已無以公保養老給付辦理優惠存款加以彌
      補之必要，計算上亦較為簡便。但完全不論前述退休金計算方式與任職時間長
      短，一律以最後之任職機關所適用之待遇支給規定作為判斷標準，將發生退休
      人員前任職於其他得以辦理優惠存款機關，而於退休前改調至不得辦埋優惠存
      款機關退休，其原得辦理優惠存款之公保養老給付，即變為不得辦理。反之，
      退休人員長期任職於不得辦理優惠存款之機關，卻於退休前調至其他得以辦理
      優惠存款之機關服務，該員原不得辦理優惠存款之公保養老給付，反得辦理（
      參照本院九十年度訴字第六一三七號判決），其結果顯失公平，亦偏離公保養
      老給付辦理優惠存款之目的。基此，被告依退休公務人員公保養老給付金額優
      惠存款要點第二點之規定，認原告之公保養老給付不合理辦理優惠存款，顯屬
      恣意差別待遇，實有違平等原則之要求。可見，被告訂定不公平優存要點，已
      在學界及實務界有不同見解，頗值參酌。
    5.至於再復審決定認原告所主張，因屬優惠存款要點之法制範疇，允宜依請願或
      一般陳情方式表示其願望，尚非所得審究範圍乙節，實屬對行政法之重大誤會
      。蓋以人民對於抽象行政法規之修正建議，固屬陳情之範疇，惟法規命令之內
      容於具體爭訟個案適用時有無違反平等原則，則屬個案救濟之事項，本件即屬
      後者，併予陳明。
　(二)被告主張之理由：
    1.查退休公務人員公保養老給付金額優惠存款要點於六十三年十二月訂定發布時
      ，第一點即明定，養老給付金額辦理優惠存款之範圍，以依公務人員退休法核
      准退休之人員，並依行政院公布之全國軍公教人員待遇支給辦法所定之公務人
      員俸額標準表支薪者為限。上開要點係被告本於權責，依制度之本旨，於符合
      整體公益衡平原則，並兼顧退休公務人員之實質權益保障，就不同待遇類型人
      員之退休與在職所得多寡加以斟酌後所為規定，以符合優惠存款制度乃為照顧
      現職所得及退休所得偏低之公務人員退休生活之建制意旨。至八十四年十一月
      十八日修正發布之公保優存要點第二點第一項規定：「退休公務人員公保養老
      給付金額依本要點辦理優惠存款，須合於下列各款條件：(一)依公務人員退休法
      辦理退休。(二)最後在職之機關係適用行政院訂定之全國軍公教員工待遇支給要
      點之公務人員俸額標準表支薪。(三)依中華民國八十四年七月一日公務人員退休
      法修正施行前之公務人員保險年資，所核發之養老給付。」上開要點修正發布
      後，被告即迭接有關機關來函反映，因本機關或所屬機關改制為行政機關；或
      原為支領單一薪給待遇之機關，現已改支一般行政機關待遇，已符合依全國軍
      公教員工待遇支給要點之公務人員俸額標準表支薪，建請同意其所屬人員所具
      八十四年七月一日公務人員退撫新制施行前之任職年資，於依公務人員退休法
      辦理退休時，所計給之公保養老給付得辦理優惠存款。被告經邀集相關機關研
      議後，於八十八年七月三日修正發布公保優存要點第二點，增列第二項規定：
      「如因機關改制或待遇類型變更始符合前項規定之機關，其人員於中華民國八
      十四年六月三十日以前曾任符合併計公務人員退休之年資，未曾領取待遇差額
      、退休金差額或未支領單一薪給、中美基金、實施用人費率或未實施用人費率
      事業機構待遇者，其參加公保期間所計給之公保養老給付得辦理優惠存款。」
      亦即對於部分因改制而符合條件之機關，其所屬人員於退撫新制實施前之保險
      年資，按其各期間之待遇類型分別論究，屬於符合依全國軍公教員工待遇支給
      要點支薪之年資所核給之公保養老給付得以辦理優惠存款，俾符公平、合理之
      原則。至於退休時其最後在職機關仍非適用全國軍公教員工待遇支給要點支薪
      者，其所領之公保養老給付因不符上開要點所定條件，自仍不得辦理優惠存款
      。又上開要點於八十九年十月四日再次修正，上開規定均予維持。
    2.以原告最後在職之機關為交通部臺灣區國道新建工程局，係適用未實施用人費
      率交通事業機構待遇，並非適用行政院訂定之全國軍公教員工待遇支給要點之
      公務人員俸額標準表支薪，與上開要點規定所需條件顯有不合。是以，被告九
      十一年十一月一日部退三字第○九一二一九○七九四號函備註及月退休金證書
      附註欄，核定原告公保養老給付金額不得辦理優惠存款，於法並無違誤。而被
      告對於核給之公保養老給付金額得否辦理優惠存款，向均依上開規定辦理，即
      當事人得否辦理優惠存款均按同一標準審核，自無為恣意不合理之差別待遇。
    3.至原告訴請應採分段計算，准其任職於台北市政府工務局都市計畫處年資所核
      給之養老給付金額，得辦理優惠存款始符平等原則一節。按政府各部門之職掌
      特性各有不同，為反應工作內涵之繁簡難易、職責輕重，並以績效為導向，乃
      訂有不同之待遇類型，而適用不同待遇類型之人員，其各項權益之設計互有不
      同，尚不得就個別權益事項相互援引比照。且被告於六十三年訂定優惠存款要
      點自始即規定養老給付辦理優惠存款之範圍，應以依公務人員退休法核准退休
      之人員，並依行政院訂定之全國軍公教人員待遇支給辦法所定之公務人員俸額
      標準表支薪者為限，並非於原告調職至交通部臺灣區國道新建工程局後始修正
      該項規定，原告基於其自由意願轉調至不得辦理優惠存款之機關，尚不得據以
      指摘被告否准其公保養老給付辦理優惠存款侵害其權益。又上開要點係被告邀
      集有關機關會商，基於公務人員權益整體平衡之考量，本於職權就不同待遇類
      型人員之退休與在職所得多寡加以斟酌後，予以訂定，自難謂違反公平及比例
      原則，此有本院八十九年度訴字第七號判決及最高行政法院九十一年度判字第
      二○六○號判決可資參照。另外，最高行政法院九十三年判字第七十八號判決
      已認定優惠存款要點為一給付行政的措施，行政機關於訂定時可以依照整體公
      益性及政府的財政做一較大的形成空間，所以亦肯認無違平等原則。
　　理  由
甲、程序方面：
一、原告起訴時，被告代表人為吳容明，嗣於九十三年六月八日變更為乙○○，茲據
    被告新任代表人具狀聲明承受訴訟，核無不合，應予准許，合先明。
二、本件原告經合法通知，無正當理由，未於言詞辯論期日到場，核無行政訴訟法第
    二百十八條準用民事訴訟法第三百八十六條各款所列情形，爰依被告之聲請由其
    一造辯論而為判決。
乙、實體方面：
一、按八十九年十月四日修正發布之優惠存款要點第二點規定：「（第一項）依本要
    點辦理優惠存款，須合於下列各款條件：（一）依公務人員退休法辦理退休。（
    二）最後在職之機關係適用行政院訂定之全國軍公教員工待遇支給要點之公務人
    員俸額標準表支薪。（三）依中華民國八十四年七月一日公務人員退休法修正施
    行前之公務人員保險年資，所核發之養老給付。（第二項）如因機關改制或待遇
    類型變更始符合前項規定之機關，其人員於中華民國八十四年六月三十日以前曾
    任符合併計公務人員退休之年資，未曾領取待遇差額、退休金差額或未支領單一
    薪給、中美基金、實施用人費率或未實施用人費率事業機構待遇者，其參加公保
    期間所計給之公保養老給付得辦理優惠存款。（第三項）前項規定，自中華民國
    八十八年七月三日實施。」因此，依上開要點第二點文義觀之，上述三要件係屬
    退休公務人員辦理優惠存款之要件，退休公務人員除須依公務人員退休法辦理退
    休外，並須其最後在職機關係適用待遇支給要點之俸額標準表支薪，且依八十四
    年七月一日公務人員退休法修正施行前之公務人員保險年資所核發之公保養老給
    付，始得依該要點辦理優惠存款。
二、本件原告原係交通部臺灣區國道新建工程局副工程司，其自願退休案，前經銓敘
    部以九十一年十一月一日部退三字第○九一二一九○七九四號函核定自九十二年
    一月十六日退休生效，並以其最後在職之交通部臺灣區國道新建工程局，係適用
    未實施用人費率交通事業機構待遇，並非適用待遇支給要點之俸額標準表支薪，
    核與優惠存款要點第二點第一項規定之條件不合，而於同函三、備註：（四）加
    註：馮副工程司非屬依行政院訂定之全國軍公教員工待遇支給要點之公務人員俸
    額標準表支（俸）薪之公務人員，依規定不得辦理優惠存款，及於同函所送之公
    務人員月退休金證書附註欄加註：公保養老給付不得辦理優惠存款，有上開函文
    及公務人員月退休金證書附於再復審卷可憑。又交通部臺灣區國道新建工程局係
    屬未實施用人費率交通事業機構，亦有行政院七十九年六月十三日台七十九人政
    肆二二六九七號函附卷可稽。因此，依上開說明，被告以原告最後在職之交通部
    臺灣區國道新建工程局，係適用未實施用人費率交通事業機構待遇，並非適用待
    遇支給要點之俸額標準表支薪，核與優惠存款要點第二點第一項規定之條件不合
    ，而認被告之公保養老給付不得辦理優惠存款，於法核無不合。
三、次查，退休公務人員公保養老給付金額得否優惠儲存，法律並無明文規定，銓敘
    部為求各類公務人員間之權益衡平，於六十三年十一月一日起，將退休公務人員
    之公保養老給付比照軍人保險之退伍給付，得連同一次退休金辦理優惠存款，嗣
    於同年十二月十七日訂定發布優惠存款要點，以作為退休公務人員之公保養老給
    付得以辦理優惠存款之依據。上開優惠存款制度，係政府早期為照顧一般公教人
    員退休生活而建立之政策性福利措施，並非公教人員保險之法定給付項目，其超
    額利息亦由退休金支給機關編列預算支付，並非由保險費負擔，其所需經費既由
    退休金支給機關編列預算支應，而須經立法機關審查通過，已成為具形式意義之
    法律。優惠存款既為政策性補助措施，於政府預算有限之情況下，主管機關自得
    本其權責加以審酌得適用之對象與範圍，以期有限之資源發揮最大之效益。基於
    上開優惠存款要點之訂定，係屬被告之職權，於審酌政府財力負擔及各類公務人
    員待遇類型等因素，考量整體公益衡平原則，並兼顧退休公務人員之實質權益保
    障，於政府補助性支出之資源有限情況下，以退休公務人員最後在職機關係適用
    行政院訂定之全國軍公教員工待遇支給要點之公務人員俸額標準表支薪為其要件
    ，亦即就上開優惠存款制度之對象與範圍為必要及限定性之分配，難謂與憲法第
    七條之平等原則相牴觸，此有最高行政法院九十三年判字第七十八號判決可資參
    照。從而，上述不同之待遇類型人員，其各項權益之設計自互有不同，上開優惠
    存款要點斟酌規範事務性質之差異，而就退休公務人員公保養老給付金額得否優
    惠儲存作不同規定，尚難指係恣意之差別待遇而有違平等原則。
四、又被告於六十三年訂定優惠存款要點自始即規定養老給付辦理優惠存款之範圍，
    應以依公務人員退休法核准退休之人員，並依行政院訂定之全國軍公教人員待遇
    支給辦法所定之公務人員俸額標準表支薪者為限，並非於原告調職至交通部臺灣
    區國道新建工程局後始修正該項規定。因此，原告基於其自由意願轉調至不得辦
    理優惠存款之機關，亦不得據以主張被告否准其公保養老給付辦理優惠存款侵害
    其權益。至原告指本院九十年度訴字第六一三七號判決，係個案見解，且另有最
    高行政法院九十三年判字第七十八號判決可資參照，已如前述。從而，亦不能以
    此執為有利原告判斷之論據。
五、綜上所述，被告以原告非屬依行政院訂定之全國軍公教員工待遇支給要點之公務
    人員俸額標準表支（俸）薪之公務人員，依規定不得辦理優惠存款，並於公務人
    員月退休金證書附註欄加註：公保養老給付不得辦理優惠存款，於法並無不合。
    復審、再復審予以維持，亦無違誤。原告請求再復審決定、復審決定及原處分關
    於原告退休核定書有關任職台北市政府工務局都市計畫處自七十一年五月一日至
    七十六年十月一日間之退休俸額「不得辦理優惠存款」部分應予撤銷。並請求撤
    銷部分，被告應將原處分關於該部分「不得辦理優惠存款」字句註銷，並准予原
    告就該部分之公保養老給付辦理優惠存款，為無理由，應予駁回。
據上論結，本件原告之訴為無理由，爰依行政訴訟法第九十八條第三項前段、第二百
十八條，民事訴訟法第三百八十五條第一項前段，判決如主文。
中　　　華　　　民　　　國　　九十三　　年　　　十二　　月　　二十三　　日
                           臺 北 高 等 行 政 法 院  第二庭
           　　　　　　　　　　　　　　　　　審判長 法　官  陳國成
           　　　　　　　　　　　　　　　　　　　　 法　官  蕭惠芳
           　　　　　　　　　　　　　　　　　　　　 法　官  吳東都
右為正本係照原本作成。
如不服本判決，應於送達後二十日內向本院提出上訴狀並表明上訴理由，如於本判決
宣示後送達前提起上訴者，應於判決送達後二十日內補提上訴理由書（須按他造人數
附繕本）。
中　　　華　　　民　　　國　　九十三　　年　　十二　　　月　　二十四　　日
            　　　　　　　　　　　　　　    　      書記官  王英傑
